【裁判字號】    97,訴,2095
【裁判日期】    970919
【裁判案由】    損害賠償
【裁判全文】
臺灣臺中地方法院民事判決              97年度訴字第2095號
原      告  乙○○
被      告  甲○○
上列當事人間因詐欺案件，經原告向本院刑事庭提起損害賠償之
附帶民事訴訟，案經刑事庭移送前來，本院於民國97年9月10日
言詞辯論終結，判決如下：
    主      文
被告應給付原告新臺幣陸拾伍萬元，及其中新臺幣肆拾伍萬元自
民國96年10月24日起至清償日止按週年利率百分之五計算之利息
；其中新臺幣貳拾萬元自民國97年7月5日起至清償日止按週年利
率百分之五計算之利息。
原告其餘之訴駁回
訴訟費用由被告負擔。
本判決第一項及命被告負擔訴訟費用部分，於原告以新臺幣貳拾
壹元為被告供擔保後，得假執行。
原告其餘假執行之聲請駁回。
    事實及理由
壹、程序事項：
    被告經合法通知，未於言詞辯論期日到場，核無民事訴訟法
    第386條各款所列情形，爰依原告之聲請，由其一造辯論而
    為判決。
貳、兩造爭執要旨：
  一原告主張：被告可預見一般人取得他人金融帳戶使用之行徑
    常與財產犯罪有密切相關，竟基於幫助某不詳年籍姓名之詐
    騙集團成員實施詐欺犯罪之犯意，於民國96年10月23日，在
    屏東縣屏東市○○路陸興中學附近，將其在大眾商業銀行屏
    東分行所申請設立帳號000000000000帳戶之存摺、印章、金
    融卡及密碼等資料，交付予某年籍姓名不詳之詐騙集團成員
    ，該詐騙集團成員於取得上開帳戶資料後，即意圖為自己不
    法之所有，於同年10月24日上午10時許撥打電話給原告，佯
    稱其為臺北地檢署主任檢察官，因原告銀行帳戶與吳善九命
    案有關，為證明其清白，須依指示將存款匯至指定帳戶中，
    致使原告陷於錯誤，於同日先後匯款新臺幣（下同）10萬元
    至訴外人陳淑珍之台中商業銀行大肚分行帳號000000000000
    帳戶內；另匯款35萬元至被告之前開帳戶內，因而被詐騙共
    計45萬元。被告之幫助詐欺行為致原告受有上開財產上損害
    ，自係侵害原告之意思決定自由、精神自由，即屬自由權遭
    侵害；亦係以背於善良風俗之方法加損害於原告；被告並因
    而涉犯上開刑法詐欺取財罪即保護他人之法律，致生損害於
    原告。且被告及訴外人陳淑珍提供帳戶供詐騙集團使用，才
    會導致原告遭受詐騙因而分別匯出35萬元、10萬元，則被告
    及陳淑珍均為詐騙集團之幫助人，其與詐騙集團成員應構成
    共同侵行為，彼等對原告所受損害應連帶負賠償責任。又被
    告以幫助詐欺之方法致原告受有上開財產上之損害，已侵害
    原告之意思決定及精神自由，致使之後原告對人之信賴產生
    嚴重懷疑，每當電話鈴響即會想起遭受詐騙之經過，且唯恐
    再度遭到詐騙，內心痛苦不已，因此請求被告給付精神慰撫
    金20萬元。為此，提起本件訴訟，並聲明：(一)被告應給付原
    告65萬元，及自96年10月24日起至清償日止按週年利率百分
    之五計算之利息；(二)訴訟費用由被告負擔；(三)願供擔保，請
    准宣告假執行。
  二被告未於言詞辯論期日到場，亦未提出書狀為任何聲明或陳
    述。
參、得心證之理由：
  一原告主張之事實，業經本院97年度簡字第636號刑事判決認
    定明確，有該刑事判決在卷可稽；且被告已於相當時期受合
    法之通知而未於言詞辯論期日到場，亦未提出準備書狀為任
    何爭執，依民事訴訟法第280條第3項準用第1項規定，應視
    同被告自認原告主張之事實，故本院即採為判決之基礎。
  二按民法第184條第1項規定：「因故意或過失，不法侵害他人
    之權利者，負損害賠償責任。故意以背於善良風俗之方法，
    加損害於他人者亦同。」第195條第1項前段規定：「不法侵
    害他人之身體、健康、名譽、自由、信用、隱私、貞操，或
    不法侵害其他人格法益而情節重大者，被害人雖非財產上之
    損害，亦得請求賠償相當之金額。」茲查：被告將前述帳戶
    資料提供予詐騙集團，而該詐欺集團成員即持之作為向原告
    詐欺取財之用，致使原告受詐騙而前後匯款10萬元、35萬元
    至該詐騙集團指定之帳戶，所匯款項並被提領一空，其因此
    受有共計45萬元之財產上損害，誠為明確。至於原告主張被
    告之幫助詐欺行為係侵害其自由權，原告因此受有非財產上
    之損害乙節。按最高法院81年度台上字第2462號民事裁判要
    旨謂：「所謂侵害他人之自由，並不以剝奪他人之行動或限
    制其行動自由為限，即以強暴、脅迫之方法，影響他人之意
    思決定，或對其身心加以威脅，使生危害，亦包括在內。」
    準此可知，被害人遭強暴、脅迫而侵害其意思決定自由時，
    固得主張自由權受侵害。惟當「精神自由」或「意思決定自
    由」受強暴、脅迫以外之方法侵害時，因「精神自由」及「
    意思決定自由」仍屬民法第195條第1項前段所保護之「其他
    人格法益」，當被不法侵害且情節重大時，自得依前揭規定
    請求非財產上之損害賠償（即慰撫金）。茲本院審酌原告係
    遭詐騙集團詐欺而匯款至其所指定之帳戶，被告僅因小利即
    提供帳戶供詐騙集團使用，使詐騙集團得假借司法機關名義
    ，利用原告懼怕帳戶遭凍結之心理，遂行其犯行而騙取原告
    之金錢，並導致原告日後每當電話鈴響即憶起被詐騙經過所
    受心理之反覆煎熬，及因懼怕再受詐騙而對人際間之信賴產
    生動搖等情事，認為原告就此請求被告給付慰撫金20萬元，
    核屬適當，應予准許。
  三次按民法第185條規定：「數人共同不法侵害他人之權利者
    ，連帶負損害賠償責任；不能知其中孰為加害人者，亦同。
    造意人及幫助人，視為共同行為人。」經查：被告與訴外人
    陳淑珍提供前述帳戶資料予詐欺集團成員，而該詐欺集團成
    員即持之作為向原告詐欺取財之用，致使原告因被詐騙而前
    後匯款10萬元、35萬元至該等帳戶內，共計被詐騙45萬元，
    顯然被告及陳淑珍均為該詐欺集團詐騙原告之幫助人。又被
    告與陳淑珍皆為該詐騙集團之帳戶提供者，其與陳淑珍間雖
    然可能素不相識，然共同侵權行為之成立並不以共同侵權行
    為人間主觀上有意思聯絡為必要，僅須客觀上數人之加害不
    法行為均為其所生損害之共同原因（即「行為關連共同」）
    ，亦能成立共同侵權行為，此有司法院66例變字第1號及最
    高法院84年台上字第658號民事裁判要旨可資參照。被告與
    陳淑珍提供帳戶予詐騙集團之幫助詐欺行為，為原告嗣後發
    生損害之共同原因，依前揭說明，被告既與陳淑珍及詐騙集
    團成員同為共同侵權行為人，就原告所受損害，應與陳淑珍
    及該詐欺集團其他成員連帶負損害賠償責任。又民法第273
    條第1項規定：「連帶債務之債權人，得對於債務人中之一
    人或數人，或其全體，同時或先後請求全部或一部之給付。
    」準此，原告得依前揭規定，向連帶債務人中之一人即被告
    請求負全部之損害賠償責任。從而原告請求被告給付財產上
    損害45萬元及非財產上損害20萬元，於法核無不合。
  四末按民法第213條第2項規定：「因回復原狀而應給付金錢者
    ，自損害發生時起，加給利息。」惟參諸最高法院70年台上
    字第689號判例謂：「以身體被傷害而請求金錢賠償者，固
    不得依民法第213條第2項請求就該金錢加給利息，惟侵權行
    為人支付該金錢遲延時，被害人非不得依民法第233條第1項
    規定請求法定利息。」可知民法第213條第2項所謂因回復原
    狀而應給付金錢者，應限於侵害者為金錢之交付，而其損害
    賠償方法係回復原狀而應給付金錢之情形而言。本件原告受
    詐騙而匯款45萬元，其所受損害為金錢之交付，而損害賠償
    方法係由被告給付金錢予原告，則原告自得依民法第213條
    第2項規定，請求自其受詐騙之日起加給利息。至於原告因
    人格法益受侵害而請求慰撫金20萬元部分，雖亦以被告給付
    金錢為損害賠償方法，然原告並非於受詐騙當時即現實交付
    20萬元，故該20萬元應以原告催告被告履行時，被告始負遲
    延責任。據此而論，原告就45萬元之財產上損害部分，得請
    求自受詐騙之日即96年10月24日起至清償日止按週年利率百
    分之五計算之利息；就20萬元之非財產上損害部分，得請求
    自刑事附帶民事起訴狀繕本送達被告之翌日（即97年7月5日
    ）起至清償日止按週年利率百分之五計算之遲延利息，逾此
    範圍之請求，於法即有未合。
  五綜上所述，原告請求被告給付65萬元，及其中45萬元自96年
    10月24日起至清償日止按週年利率百分之五計算之利息；其
    中20萬元自97年7月5日起至清償日止按週年利率百分之五計
    算之利息，為有理由，應予准許。其餘逾此部分之請求（即
    慰撫金20萬元自96年10月24日起至97年7月4日止按週年利率
    百分之五計算之遲延利息部分），則無理由，應予駁回。
  六原告陳明願供擔保聲請宣告假執行，於原告勝訴部分（即本
    判決主文第一項及命被告負擔訴訟費用部分），核無不合，
    爰酌定相當擔保金額准許之。至於原告敗訴部分，其假執行
    之聲請，因失所依附，應予駁回。
肆、一造辯論、訴訟費用負擔及宣告假執行之依據：民事訴訟法
    第385條第1項前段、第79條、第390條第2項。
中    華    民    國    97    年    9     月    19    日
                  民事第三庭    法  官  游文科
正本係照原本作成。
如對本判決上訴，須於判決送達後20日內向本院提出上訴狀。
中    華    民    國    97    年    9     月    19    日
                                書記官


司法院資訊處製作；財團法人民間司法改革基金會備份。
